【裁判字號】    92,上易,321
【裁判日期】    920625
【裁判案由】    詐欺
【裁判全文】
臺灣高等法院臺南分院刑事判決             九十二年度上易字第三二一號    Ｃ
      上  訴  人  臺灣嘉義地方法院檢察署檢察官
      自  訴  人  甲  ○  ○
      被      告  丙  ○  ○
右上訴人因被告詐欺案件，不服中華民國九十二年二月二十六日臺灣嘉義地方法院第
一審判決（九十年度自字第七一號），提起上訴，本院判決如左：
      主      文
上訴駁回。
      事      實
一、丙○○於民國（下同）八十九年十一、十二月間，明知其已無償債能力，竟意圖
    為自己不法之所有，施用詐術向甲○○謊稱要支付材料款項及工資，欲向之借用
    遠期票據週轉，屆期由丙○○支付票款等語，致甲○○信以為真陷於錯誤，而交
    付如附表一所示發票日之三張遠期支票予丙○○，丙○○嗣於九十年三、四月間
    持前開三張支票分三次向謝登明週轉現金使用，然前開三張支票之發票日將屆至
    時，丙○○仍無清償能力，竟持借自不詳姓名之人、由陳德鈞所簽發如附表二所
    示之遠期支票（其發票日較甲○○所簽發之前開三張支票到期日為後）交付給甲
    ○○，以使甲○○能讓謝登明所持前開三張支票得以兌現，其後丙○○所交付陳
    德鈞簽發之票據屆期，經提示後不獲兌款，甲○○始知受騙。
二、案經自訴人甲○○向原審提起自訴。
      理      由
一、訊據被告丙○○固坦承伊向自訴人甲○○借得如附表一所示發票日之三張遠期支
    票，並持之向謝登明週轉現金使用，嗣又於發票日屆期前持陳德鈞所簽發如附表
    二所示之遠期支票交付給自訴人，經自訴人提示遭退票等情，惟矢口否認有詐欺
    取財之犯行，辯稱：伊向自訴人借得的錢已經付材料錢及工資；且因伊向案外人
    蒲鄉企業有限公司（下稱蒲鄉公司）購買二十九萬一千零二十元之木材，已先預
    付二十八萬元，因蒲鄉公司遲遲無法交貨，伊始會向自訴人借該三張支票週轉；
    陳德鈞簽發的票是吳姓友人交給伊的，伊賣三十幾萬元的原木給該吳姓友人，不
    知該票為何會退票云云。
二、惟查：
  (一)被告意圖為自己不法之所有，向自訴人詐借得如附表一所示發票日之三張遠期支
    票，並持之向謝登明週轉現金使用，然前開三張支票之發票日將屆至時，丙○○
    仍無清償能力，竟持借自不詳姓名之人，由陳德鈞簽發如附表二所示之遠期支票
    交付給自訴人，經自訴人提示遭退票之事實，業據被告坦承借票週轉之情及以發
    票人陳德鈞之支票交給自訴人等情，並有自訴人之指述可據，且有陳德鈞簽發之
    支票及退票理由單影本各一紙（見原審卷第十一頁、第三四頁、第三五頁）、嘉
    義市票據交換所九十年十一月六日嘉票字第二四八號函附陳德鈞退票紀錄明細表
    （見原審卷第二五頁至三三頁）、嘉義縣新港鄉農會九十一年六月七日（九一）
    新信字第一七七三號函附自訴人簽發如附表一所示發票日之三張遠期支票正反面
    影本（見原審卷第八三至八六頁、第一一六頁至第一一八頁）附卷可查，而證人
    謝登明亦於原審證稱：「（這三張票是否是丙○○拿給你週轉的票？）是的。是
    丙○○向我借錢，交給我，我叫我會計曾美蘭拿去用他的戶頭兌現。」、「（存
    入銀行的日期？）就是票上蓋圓戳章的日期。」、「（八十九年間何時，你借錢
    給丙○○？）確實時間我記不清楚，不是一次借的，是分三次借的，是向我本人
    借的，我借他票面的金額，我沒有加算利息，我就叫會計去領錢給他。．．．」
    等語（見原審卷第一三八頁），足認被告前開部分自白與事實相符，堪以採信。
  (二)至被告雖辯稱：伊向自訴人借得的錢已經付材料錢及工資云云，且於原審九十一
    年一月十八日調查時，自陳：下次開庭將攜帶其向自訴人所借之支票所週轉得之
    現金購買材料或付工資之證據到庭。惟據被告於九十一年六月二十一日所提出之
    偉超木業股份有限公司估價明細表（見原審卷第九五頁）觀之，該估價明細表上
    之款項付款日係載於九十年一月三十一日付清，與上開證人謝登明之證詞相互印
    證，被告持如附表一所示之三張支票向謝登明借款週轉之日期乃係在發票日前之
    一、二個月，亦即約為九十年三、四月間，是堪認被告提出之偉超木業股份有限
    公司估價明細表應與本件無關。況原審向經濟部函查偉超木業股份有限公司之登
    記資料，經經濟部中部辦公室於九十一年九月二十日以經（九一）中辦三字第○
    九一三○九一四六二○函覆：並無偉超木業股份有限公司之登記資料（見原審卷
    第一○○至一○二頁），且被告又無法陳報該公司之相關資料，堪認被告提出偉
    超木業股份有限公司估價明細表，並無法證實其向自訴人所借得的錢係作為給付
    材料錢及工資之事實。
  (三)被告另辯稱：因伊向案外人蒲鄉公司購買二十九萬一千零二十元之木材，已先預
    付二十八萬元，因蒲鄉公司遲遲無法交貨，伊始會向自訴人借該三張支票週轉云
    云，經查，證人陳明惠於原審到庭固附和被告之供詞（見原審卷第一○九頁），
    惟查被告所辯及證人陳明惠之證述，實與一般購買材料多先交貨再付款或銀貨兩
    訖之商業交易習慣大相逕庭，證人陳明惠之證述已非無疑，不足採信；況被告亦
    自陳：係因蒲鄉公司無法交貨，才轉向自訴人求助（見原審卷第十七頁被告所附
    答辯狀）云云，惟依被告所述其既早已明知自己營運不佳（遑論其支付所謂材料
    金及工資之事實無法證實），已造成自己財務上之困難，而陷於無支付能力，詎
    竟未告知告訴人，仍向自訴人藉詞借用票據週轉，屆時無法填補資金，自難謂無
    詐欺犯意。
  (四)被告復辯稱：陳德鈞簽發的票是吳姓友人交給伊的，伊賣三十幾萬元的原木給該
    吳姓友人，不知該票為何會退票云云，惟查：被告於原審第一次庭訊時供稱陳德
    鈞的票是伊向吳姓友人借的（見原審卷第十一頁），嗣後翻異前詞改稱伊賣三十
    幾萬元的原木給吳姓友人，該吳姓友人拿陳德鈞的票給伊（見原審卷第四四頁）
    。究竟上開陳德鈞的票係向吳姓友人借的或係吳姓友人給付貨款所交付之客票，
    被告上開前後不同之說詞，已有齟齬，且被告無法陳報該吳姓友人之姓名、年籍
    等資料，是被告所辯該票是吳姓友人所交付云云均難採信。又如附表一所示之三
    張遠期支票發票日分別為：九十年五月五日、同年月十日、同年月二十五日，而
    被告亦自陳自訴人出借之三張遠期支票屆期伊將支付票款，然被告於該三張票據
    將屆期之際，竟仍持借自來歷不明不詳姓名之人所交付由陳德鈞簽發如附表二所
    示之遠期支票（其日期較甲○○所簽發之前開三張支票到期日為後）交付給甲○
    ○，以使甲○○能讓謝登明所持有之前開三張支票兌現，屆期並任由陳德鈞所簽
    發之支票跳票，致自訴人之債權落空，嗣後亦未曾向交付票據之人提出任何求償
    ，自亦堪認被告自向自訴人借票之初即無屆期付款之真意，而有不法詐取款項之
    意圖。
  (五)綜上所述，被告明知自己無償債能力，竟向自訴人謊稱要支付材料款項及工資云
    云，而向自訴人詐得如附表一所示發票日之三張遠期支票，並進而向他人週轉調
    現，被告辯稱其無詐欺犯意，自非可採，本件事證已臻明確，其詐欺取財之犯行
    洵堪認定，應予依法論科。
三、核被告意圖為自己不法之所有，以詐術使人將本人之物交付，所為係犯刑法第三
    百三十九條第一項之詐欺取財罪。原審以被告事證已臻明確，因予適用刑法第三
    百三十九條第一項，罰金罰鍰提高標準條第一條前段，審酌被告犯罪之動機、目
    的、手段及所造成危害，業與自訴人達成和解，並清償部分債務，取得自訴人原
    諒等一切情狀，量處有期徒刑八月。又以被告未曾受有期徒刑以上刑之宣告，此
    有本院被告全國前案紀錄表在卷可稽（雖曾於八十年間因業務過失致死罪判處有
    期徒刑十月，緩刑四年，惟嗣未經撤銷緩刑，刑之宣告已失其效力，自非有前科
    ，亦有本院被告全國前案紀錄表可按），其經此次起訴審判後，當能知所警惕，
    而無再犯之虞，本院因認所宣告之刑，以暫不執行為適當，爰併依刑法第七十四
    條第一款規定宣告緩刑三年，以啟自新。惟為確實使被告有正確之法律觀念並提
    供必要之協助及督促之必要，亦併依刑法第九十三條第一項之規定（原判決漏引
    ）宣告緩刑期內付保護管束。核其認事用法俱無不合，量刑亦稱妥適。檢察官上
    訴意旨認被告另承包豬舍工程詐欺取財（詳如後述）云云，指摘原判決未及審究
    量刑不當，請求撤銷原判決，並無可取，為無理由，應予駁回。
四、公訴併案意旨略以：被告意圖為自己不法之所有於八十九年六月間某日，向告訴
    人乙○佯予承包豬舍搭建工程云云，致乙○不疑有詐而陷於錯誤，乃陸續交付七
    十七萬八千五百元予被告，詎被告竟僅搭建六十支水泥柱後，即未繼續施工，且
    避不見面，復未將所購買之工程材料及剩餘款項返還予乙○，乙○始知受騙等語
    。惟查：
  (一)按犯罪事實應依證據認定之，無證據不得推定其犯罪事實；又不能證明被告犯罪
    者，應諭知無罪之判決，刑事訴訟法第一百五十四條、第三百零一條第一項分別
    定有規定。認定不利於被告之事實，須依積極證據，苟積極證據不足為不利於被
    告事實之認定時，即應為有利於被告之認定，更不必有何有利之證據。此之所謂
    證據，須確屬能為被告有罪之證明，而無瑕疵可指者，始足當之；再者，犯罪事
    實之認定，應憑證據，所謂證據，須適於為被告犯罪事實之證明者，始得採為斷
    罪資料，如未能發現相當證據，或證據不足以證明，自不能以推測或擬制之方法
    以為裁判基礎；又所謂認定犯罪事實所憑之證據，雖不以直接證據為限，間接證
    據亦包括在內，然而無論直接或間接證據，其為訴訟上之證明，須於通常一般人
    均不致有所懷疑，而得確信其為真實之程度，始得據之為有罪之認定，倘其證明
    尚未達到此一程度，而有合理懷疑存在時，即應為無罪之判決（最高法院二十九
    年上字第三一○五號、三十年上字第八一六號、四十年台上字第八六號、五十三
    年台上字第二七五○號、七十六年台上字第四九八六號判例參照）。又刑法第三
    百十九條第一項詐欺取財罪之成立，須行為人主觀上有為自己或第三人不法所有
    之意圖，客觀上係以詐術使人將本人或第三人之物交付為要件。所謂以詐術使人
    交付，必須被詐欺人因其詐術而陷於錯誤，若其使用方法，不能認為詐術，亦不
    致使人陷於錯誤，即不構成該罪（最高法院四十六年台上字第二六○號判例參照
    ）。倘若行為人施詐時之意圖尚有存疑，依調查之結果復不足以認定其自始具有
    上述主觀犯罪構成要件，即不能概對被告繩以刑事責任。
  (二)查告訴人乙○係與被告成立豬舍搭建工程，被告亦有依約施工至樹立水泥柱，合
    計達十六萬五千元之譜，尚未及搭建屋頂，工作未完成等情，已據告訴人於本院
    調查時指證明確（見本院九十二年四月二十二日訊問筆錄第三頁），被告亦直陳
    伊已立好所有柱子，並有給告訴人板子，其餘工作未完成，因伊有多處工作，錢
    補來補去，補到別的地方去，有給他做了三個月的工等語（見本院九十二年四月
    二十二日、同年五月十四日審判筆錄第三頁），雙方嗣亦達成調解，有告訴人之
    存證信函、施工圖暨估算表、估價單、調解筆錄附本院卷可按。並於本院審理時
    雙方復又達成和解，亦有告訴人與被告之和解書、撤回告訴狀可據（附於本院卷
    ）。是本件告訴人乙○與被告間之豬舍承攬工程未完成之糾葛，係屬民事債務問
    題，尚難遽認係屬刑事詐欺案件，無從認與本件有裁判上一罪之連續犯關係併予
    審理，檢察官上訴意旨誤認係屬詐欺案件請求併案審理，尚有未合，為無理由，
    應予退還並另為適當之處理。
據上論結，應依刑事訴訟法第三百六十八條，判決如主文。
本案經檢察官羅清溪到庭執行職務。
中    華    民    國      九十二      年      六      月      二十五    日
                                  臺灣高等法院臺南分院刑事第二庭
                                      審判長法官  黃    崑    宗
                                            法官  葉    居    正
                                            法官  莊    俊    華
右正本證明與原本無異。
不得上訴。
                                      法院書記官  廖    明    娟
中    華    民    國      九十二      年      六      月      三十      日
附表一：
┌──┬─────┬─────┬───┬───┬────┐
│編號│支票號碼  │票面金額  │發票日│提示人│提示日期│
├──┼─────┼─────┼───┼───┼────┤
│ 一 │FA0000000 │八萬元    │5.5.│曾美蘭│5.8.  │
├──┼─────┼─────┼───┼───┼────┤
│ 二 │FA0000000 │十一萬元  │5.10.│曾美蘭│5.14.  │
├──┼─────┼─────┼───┼───┼────┤
│ 三 │FA0000000 │十五萬元  │5.│曾美蘭│5.  │
└──┴─────┴─────┴───┴───┴────┘
附表二：
┌───┬─────┬─────┬───┬──────────┐
│發票人│支票號碼  │票面金額  │發票日│付       款       人│
├───┼─────┼─────┼───┼──────────┤
│陳德鈞│KA0000000 │三十萬元  │7.20.│高雄市第二信用合作社│
└───┴─────┴─────┴───┴──────────┘


司法院資訊處製作；財團法人民間司法改革基金會備份。
